最高法院刑事判決　　　　　　九十六年度台上字第五０四六號
上　訴　人　甲○○
　　　　　　　　　　451號（
選任辯護人　袁烈輝律師
上列上訴人因違反毒品危害防制條例等罪案件，不服台灣高等法
院台中分院中華民國九十六年七月四日第二審更審判決（九十六
年度上重更(一)字第二三號，起訴案號：台灣苗栗地方法院檢察署
九十二年度偵字第三三九二號、九十三年度偵字第二八七號），
提起上訴，本院判決如下：
    主  文
原判決撤銷，發回台灣高等法院台中分院。
    理  由
本件原判決認定上訴人甲○○(一)明知海洛因係毒品危害防制條例
第二條第二項第一款所規定之第一級毒品，不得非法持有及販賣
，竟仍基於販賣第一級毒品海洛因以營利之概括犯意，先後於民
國八十九年四月底某日晚上七、八時許、及八十九年六月中旬某
日晚上七、八時許，均在其苗栗縣頭份鎮○○里○○路四五一號
住處之騎樓下，連續將第一級毒品海洛因各一包（數量不詳）均
以新台幣（下同）一千元之價格，販賣給陳郁茹施用，共得款二
千元。(二)詎上訴人在另案入監執行並出監之後，仍不知悔改，另
行起意，明知海洛因及安非他命分屬毒品危害防制條例第二條第
二項第一款、第二款所定之第一、二級毒品，均不得非法持有及
販賣，竟另自九十一年五月二十八日起，再起販賣第一級毒品海
洛因以營利之概括犯意；及另自九十一年九月間起，並有販賣第
二級毒品安非他命以營利之概括犯意，其間並有四次同時販賣海
洛因及安非他命如原判決附表（以下簡稱附表）一編號二所示，
並以其所有門號0000000000、0000000000
及0000000000號行動電話（均未扣案）用供販賣第一
級毒品之聯絡工具，其中並有以其所有門號為00000000
00號之行動電話用供販賣第二級毒品安非他命之聯絡工具，再
以其所有之釣竿（含釣線，釣線末端綁有小鉛球及迴紋針）一支
及紅色繡花包（用釣竿之釣線繫綁，內裝欲交付之海洛因或安非
他命，並供買者放入約定之價金）一個，為交付所販賣之部分第
一、第二級毒品及收取部分販賣第一、第二級毒品價金之工具，
而分別連續為附表一編號１至５所示之販賣第一級毒品海洛因之
犯行，及連續為附表一編號２所示之販賣第二級毒品安非他命之
犯行。其間，上訴人之女友徐莕惠（原名徐子敏，綽號「小敏」
，業經第一審法院另案九十四年度訴字第一一號刑事判決判刑確
定）自九十二年三月初某日起，在上址與上訴人同居，而基於共
同販賣毒品營利之犯意聯絡，並提供其所有門號0000000
000號行動電話，用供其與上訴人共同販賣第一、二級毒品之
犯罪工具，而與上訴人共同為附表一編號２至５所示販賣第一級
毒品海洛因之犯罪行為，及共同為附表一編號２所示販賣第二級
毒品安非他命之犯罪行為等情。因將第一審關於販賣第一級毒品
及販賣第二級毒品罪部分予以撤銷，改判依裁判時法論處上訴人
連續販賣第一級毒品罪刑（依刑法第五十九條規定，減處有期徒
刑七年六月）；又共同連續販賣第一級毒品（累犯）罪刑（處有
期徒刑十五年），固非無見。
惟查：(一)審理事實之法院，對於證人前後所為矛盾或歧異之供述
，如何本於經驗法則判斷其證據價值及證明力，以定取捨暨所形
成之心證，均應於判決內闡析論敘，就對立事證所為之取捨，應
綜合各方面情形為整體之觀察，並賦予客觀之評價，分別予以說
明，不能僅論列其中一面，而置他面於不顧，否則，即有判決理
由不備之可議。又科刑判決所認定之事實，與其所採用之證據不
相適合，即屬證據上理由矛盾。其認定事實與卷證資料不符，亦
有證據上理由矛盾之違誤。本件原判決據以認定上訴人先後於八
十九年四月底及同年六月中旬連續將第一級毒品海洛因販售予陳
郁茹施用（見原判決事實欄二），無非係以證人Ａ１４於九十二
年九月十六日警詢、偵查中所為供述，佐以證人Ａ３證實陳郁茹
確與上訴人相識並介紹王箕盛認識上訴人，進而向上訴人購買第
一級毒品海洛因（均認證人Ａ１４、Ａ３於警、偵訊中之陳述具
有證據能力）為依據，惟證人Ａ３於九十二年八月七日及同年月
二十二日警詢時證稱：「（古文達陪同王箕盛向甲○○購買毒品
海洛因情形？）王箕盛在九十一年六月中旬到八月這段期間要跟
甲○○買毒品海洛因時，王箕盛都會開轎車載古文達一同到甲○
○家裡……跟甲○○購買毒品海洛因。」、「（王箕盛為何向林
尚儒購買毒品，之後又改向甲○○購買毒品？）因為王箕盛向林
尚儒購買二次毒品後，要買第三次毒品時，林尚儒說他那裡沒有
東西，叫王箕盛向他大哥林進貴聯絡，王箕盛再找陳郁茹並過去
租屋處，陳郁茹說就幫王箕盛聯絡林進貴，林進貴就告訴陳郁茹
說找甲○○拿，陳郁茹就幫王箕盛、甲○○相約在頭份鎮醫院對
面興隆路一家雜貨店前，王箕盛第一次就是在那邊向甲○○買海
洛因毒品的，之後就是王箕盛直接和甲○○聯絡交易了。」、「
（你是否知道林進貴、林尚儒、陳郁茹、甲○○他們關係？）林
尚儒和甲○○都稱呼林進貴大哥，王箕盛曾聽甲○○講過他的毒
品都是向林進貴拿來賣的，而林尚儒也是在幫林進貴賣毒品，王
箕盛就是在第三次要向林進貴拿毒品時，他告訴王箕盛說東西（
指毒品）交給林尚儒回來的錢數目不對，叫王箕盛改找甲○○拿
，至於陳郁茹和林進貴、甲○○都是朋友關係。」、「（王盛箕
是在何時、地向林進貴購買何種毒品？）王箕盛是在去（九十一
）年三月份，在以前陳郁茹位於頭份鎮蟠桃國小對面進去有一段
路之租屋處向林進貴購買過二次，都是購買海洛因，每次都是購
買一包三千元，之後林進貴就把滷蛋（指林尚儒）的電話給王箕
盛，叫王以後要毒品就直接向滷蛋拿就可以了，王就在九十一年
四月底向滷蛋購買第一次毒品，第二次是在五月初，在滷蛋位於
頭份鎮上附近向滷蛋購買第二次，再來九十一年七、八月王箕盛
買過二次，因為那段時間王箕盛找不到甲○○」（見偵字第三三
九二號卷第四十、四九、五十頁），依上開證述，上訴人於九十
一年間所需毒品係來自林進貴，另陳郁茹介紹王箕盛向林進貴及
滷蛋林尚儒購毒，因滷蛋林尚儒帳目不清，於九十一年間始經由
林進貴介紹欲購買毒品海洛因可向上訴人購買，再由陳郁茹為王
箕盛聯絡上訴人購買毒品海洛因，若八十九年四月底及同年六月
中旬間，陳郁茹即已認識上訴人並向上訴人購買毒品海洛因，則
九十一年間陳郁茹或王箕盛需購買毒品海洛因，陳郁茹自可逕洽
上訴人購買，何須經林進貴介紹？是否顯示九十一年之前陳郁茹
尚不認識上訴人，且無毒品之交易？證人Ａ１４於九十二年九月
十六日警詢時供陳陳郁茹先後於八十九年四月底及同年六月中旬
連續向上訴人購買第一級毒品海洛因施用云云，頗堪質疑。查證
人Ａ１４於前述警詢之翌日接受檢察官偵訊時另供陳：「（據你
所知阿茹有無替王箕盛介紹貨源？）有，是甲○○及進貴，當時
楊曾經要阿茹找貨源，剛好王也要貨，所以有一次王開車載阿茹
到矮子（即上訴人）家附近，楊出來後他們就當場交易海洛因，
數量多少我忘記了，除此之外阿茹就沒有再帶王去找矮子了」、
「（阿茹替王箕盛介紹貨源之時間？）八十九年間，因為當時沒
有陳振豪這個固定貨源」、「（何以Ａ３說是在九十一年間？）
我記得阿茹與王是在八十九年才見過面，後來他搬到新竹就很少
見面了，但我仔細想一想八十九年間是我自己推斷的，因為阿茹
自從九十年間認識阿豪後就有固定貨源，所以認為不會把他介紹
給矮子（即上訴人），但我知道他在八十九年間的貨源是黃華新
，而且不是每個向阿茹要貨的人阿茹都會給他，所以他講的九十
一年應該是實在的」等語（見偵查卷九十二年度他字第二０五號
卷(三)第六十九頁）。所述與先前於警詢中證述陳郁茹先後於八十
九年四月底某日晚上七、八點，及同年六月中旬某日晚上七、八
點向上訴人購買第一級毒品海洛因等情不同，其所供毒品交易時
間已認同證人Ａ３所證而改正為九十一年間，原判決僅論列證人
Ａ１４於九十二年九月十六日警訊時供陳之一面，而置其於前述
警詢之翌日接受檢察官偵訊時已改正前供內容之他面於不顧，且
未綜合證人Ａ３所證等各方面情形為整體之觀察評斷，遽認陳郁
茹先後向上訴人購買第一級毒品海洛因之時間為八十九年四月底
某日晚上七、八點，及同年六月中旬某日晚上七、八點，且未敘
明證人Ａ１４嗣後供述不足採之理由，即有判決理由不備之可議
，並有證據上理由矛盾之違誤。(二)刑事訴訟法第一百五十九條之
五第一項及第二項分別規定：「被告以外之人於審判外之陳述，
雖不符前四條之規定，而經當事人於審判程序同意作為證據，法
院審酌該言詞陳述或書面陳述作成時之情況，認為適當者，亦得
為證據」；「當事人、代理人或辯護人於法院調查證據時，知有
第一百五十九條第一項不得為證據之情形，而未於言詞辯論終結
前聲明異議者，視為有前項之同意」，然於適用該條第二項之擬
制同意時，除須當事人、代理人或辯護人「知有」同法第一百五
十九條第一項不得為證據之情形，而仍未聲明異議外，且須經「
法院審酌該言詞陳述或書面陳述作成時之情況，認為適當者」，
始克相當，並非謂當事人、代理人或辯護人於言詞辯論終結前未
聲明異議者，即均得逕採為證據。亦即，倘當事人、代理人或辯
護人因「不知有」同法第一百五十九條第一項不得為證據之情形
，致未聲明異議，或經法院審酌該言詞陳述或書面陳述作成時之
情況，認為「不適當」時，仍不具證據能力，不得作為證據。本
件關於證人徐莕惠、Ａ３、Ａ４、Ａ６、Ａ８、Ａ９、Ａ１０、
Ａ１４、Ａ１５、Ａ１６、Ｃ１、Ｃ２、Ｃ３、Ｃ４在警詢所為
之證詞有無證據能力，查上訴人於第一審、上訴審準備程序當中
皆曾主張上開證人在警詢中，有關上訴人犯罪事實之指述，既屬
被告以外之人於審判外之言詞陳述，且查無符合法律有關傳聞證
據例外規定之情形，所為之證詞依刑事訴訟法第一百五十九條第
一項規定，無證據能力（參見一審卷(一)第八十頁；上訴審卷第一
０九頁背面），第一審、上訴審均同此認定（見第一審判決第三
頁至第四頁、上訴審判決第四頁至第五頁）。而本件原審判決則
以上訴人在言詞辯論終結前均未聲明異議，且為認罪之陳述，審
酌上開證人之供述，並無違法取供之情形，上開證人之證詞均得
作為證據（見原審判決第五頁）。惟查，上訴人於原審審判期日
，對審判長問：「對證人徐莕惠、Ａ３、Ａ４、Ａ６、Ａ８、Ａ
９、Ａ１０、Ａ１４、Ａ１５、Ａ１６、Ｃ１等人於警詢、偵查
中證述所言，有何意見？」時，供陳：「（Ａ１４他說我八十九
年賣給陳郁茹這個人，八十九年的時候我還沒認識她，我是九十
一年才認識這個人，他講的不實在，其餘人講的沒意見」等語（
參見更(一)審卷第六十一頁審判筆錄），審判長所詢，究係針對上
開證人於警詢、偵查中證述之證明力，抑或證據能力問題，誠屬
不明，上訴人所答，似係針對上開證人於警詢、偵查中證述之證
明力表示之意見，能否以詢問事項不明之問題，且上訴人誤就供
述證據證明力問題表示之意見，遽謂上訴人就上開證人於警詢、
偵查中證述之證據能力未聲明異議而認有證據能力，實有究明之
必要，乃原審未詳予調查釐清，剖析明白，遽為判決，自有證據
調查未盡之違誤。(三)犯罪事實應依證據認定，有罪之判決書，應
於理由內記載認定犯罪事實所憑之證據及其認定之理由，如證據
與重要待證事項，尚無何直接或間接之證據關聯性，仍不能因此
遽為認罪之依據，否則即有採證之違法。本件原判決以遠傳電信
股份有限公司傳真之行動電話基本資料（參見第一審卷(一)第一百
五十七頁）及陳郁茹之戶籍資料查詢結果，認定證人Ａ１４所供
陳郁茹向上訴人購買毒品使用之0000000000號行動電
話門號係陳郁茹之父陳生榮所持有，其開通時間八十八年四月十
九日為證人Ａ１４所供內容上訴人犯罪時間八十九年四月、六月
之前，自可使用上開行動電話聯絡而向上訴人購買毒品海洛因等
語（參見原判決第十二頁倒數第四行至第十三頁第三行），惟該
行動電話門號有無與上訴人所持用未扣案之門號0000000
000號、0000000000號、0000000000號
、0000000000號之不詳廠牌型號行動電話之通話紀錄
而具有證據關聯性，始足以為前開犯罪事實認定之補強證據，原
審判決僅以該行動電話門號係陳郁茹之父陳生榮所持有，開通時
間在八十九年四月、六月之前，認陳郁茹可使用上開行動電話聯
絡而向上訴人購買毒品海洛因，無非推測，與採證法則有違。(四)
依毒品危害防制條例第十九條第一項前段「犯第四條至第九條、
第十二條、第十三條或第十四條第一項、第二項之罪者，其供犯
罪所用或因犯罪所得之財物，均沒收。」之規定宣告沒收者，以
屬於被告所有之供犯罪所用或因犯罪所得之物為限。行動電話服
務須以晶片卡（即ＳＩＭ卡）為使用介面，因此電信公司於出租
行動電話門號予消費者使用時，即同時附帶提供晶片卡給消費者
作為門號使用之介面，故電信公司接受消費者申辦門號並將該門
號開通上線時，該晶片卡之所有權是否移轉於消費者，抑或仍保
留於電信公司，端視其簽訂之服務契約內容如何約定，非可一概
謂晶片卡（即ＳＩＭ卡）仍保留於電信公司或所有權是否移轉於
消費者，否則即有調查未盡及採證違法之違背法令。原判決就附
表二編號三未扣案之門號0000000000號、00000
00000號、0000000000號、000000000
0號之不詳廠牌型號行動電話各一支；附表三編號三未扣案之門
號0000000000號、0000000000號之不詳廠
牌型號行動電話各一支，分別宣告沒收，如全部或一部不能沒收
時，應追徵其價額，惟均將上開行動電話門號所含ＳＩＭ卡，排
除於沒收之列，似認該ＳＩＭ卡屬電信公司所有，門號使用人僅
有使用權之故，原判決並未說明其認定所憑之證據，已屬判決理
由失據，況ＳＩＭ卡所有權之歸屬約定如何，祇須該電信公司提
供上開門號申辦當時之制式服務契約即可判定，並非不能調查。
原審未遑查證釐清，遽予認定，亦不無調查未盡及採證違法之違
誤。(五)有罪之判決書，應於理由內記載認定犯罪事實所憑之證據
，使事實理由兩相一致，方為合法。倘若事實認定與理由說明互
相齟齬，即有判決理由矛盾之違法，足以構成撤銷之原因。原判
決屬於事實一部分之附表一編號２犯罪時間載為「九十一年九月
間某日起」，而判決理由卻載：張國巡於九十一年八、九月間開
始，至九十二年五月間，向上訴人購買安非他命或海洛因共十多
次（見原判決理由乙三），事實與理由說明兩相齟齬，即有判決
理由矛盾之違法。(六)對被告有利之證據，是否屬實，應予調查審
認，如不加採納，必須說明其不予採納之理由，如未見調查審認
，復未說明其不予採納之理由，率爾判決，自有調查未盡及判決
不備理由之違誤。依卷內資料，上訴人雖坦承在九十一年四月及
六月份，確實有販賣第一級毒品海洛因給陳郁茹，然其於原審審
理中辯稱：「Ａ１４他說我八十九年賣給陳郁茹這個人，八十九
年的時候我還沒認識她，我是九十一年才認識這個人，他講的不
實在」等語（見更(一)審卷第六十一頁審判筆錄），參諸上訴人於
八十九年二月二日遭羈押，八十九年四月一日停止羈押，八十九
年七月十日再度遭羈押，九十年二月十六日入監服刑，於九十一
年三月二十六日縮短刑期假釋出獄並交付保護管束，有卷附被告
全國前案紀錄表足憑，則上訴人認識陳郁茹，並販賣第一級毒品
海洛因予陳郁茹之時間，究竟是在入獄前之八十九年（羈押期間
外）？抑或出獄後之九十一年間？如係九十一年四月份及六月，
上訴人確實有販賣第一級毒品海洛因給陳郁茹，與附表一編號１
至５所示之販賣第一級毒品海洛因之犯行，有無基於概括犯意之
連續關係？似有查明之必要。事關上訴人此部分被訴罪名是否成
立及與附表一編號２至５所示販賣第一級毒品海洛因之犯罪行為
，及共同為附表一編號２所示販賣第二級毒品安非他命之犯罪行
為之關係，原審未詳予調查審認，資為綜合判斷之依據，就上開
有利上訴人證據，復未敘明不採納之理由，遽為判決，自難昭折
服，有證據調查未盡及判決理由不備之違誤。(七)按依證人保護法
保護之證人，以願在檢察官偵查中或法院審理中到場作證，陳述
自己見聞之犯罪或流氓事證，並依法接受對質及詰問之人為限；
又對依本法有保密身分必要之證人，於偵查或審理中為訊問時，
應以蒙面、變聲、變像、視訊傳送或其他適當隔離方式為之。於
其依法接受對質或詰問時，亦同，證人保護法第三條、第十一條
第四項分別定有明文。亦即秘密證人，於偵審中仍有依法到庭接
受對質、詰問之義務，僅其為訊問或對質、詰問時，應以蒙面、
變聲、變像、視訊傳送或其他適當隔離方式為之而已。本件第一
審僅傳訊秘密證人Ｃ１、Ｃ２、Ａ４到庭，原審前審（上訴審）
僅傳訊秘密證人Ｃ３、Ｃ４及Ａ９到庭作證（採隔離訊問，未給
上訴人對質、詰問），原審（更(一)審）則全未傳訊，微論秘密證
人Ｃ１、Ｃ２、Ｃ３、Ｃ４、Ａ４及Ａ９在審理中，到庭所為之
陳述，與其等在偵查中所供者，並非完全相同，原判決僅採用其
等之偵訊證言，作為認定上訴人販賣毒品之依據，而未說明摒棄
其等審理中所為證詞之理由，已嫌判決理由欠備。(八)又審理事實
之法院，基於直接審理主義，應自行調查證據，以為事實之判斷
，不受另案判決之拘束，例如同一被告之販賣毒品案件，所得認
定之犯罪事實，不受另案施用毒品判決所認定事實之拘束。本件
就卷附上訴人住處房間之現場照片以觀，顯示有諸多電視、音響
等物品，甚至床尾、床邊均有電視（見第三三九二號偵查卷第二
十七至二十九、三二八、三二九頁），此證據資料是否與張國巡
以電器物品作價向上訴人購買毒品有關，足為上揭供述證據之佐
證？又上訴人因遭苗栗憲兵隊人員持法官核發之搜索票，前往上
訴人住處，查扣得「安非他命三包（含袋重共計十三點九五公克
）、內含安非他命殘渣之分裝袋十八個……及……電子磅秤一個
」，而查悉本件犯情，竟受第一審法院就上訴人另案被訴施用毒
品罪行之判決所拘束，就該數量不少，似足供販賣用之安非他命
與分裝袋及一般販賣毒品者必備之磅秤，卻認均非屬「供販賣毒
品所用之物」，其採證認事是否悉與事實相符？容有詳加研求之
餘地。此部分本院前次發回要旨已予以指明，原判決未加調查，
以為事實之判斷，仍認非屬「供販賣毒品所用之物」，瑕疵依然
存在，不無可議。以上，或為上訴意旨所指摘，或為本院得依職
權調查之事項，應認原判決仍有撤銷發回更審之原因。又原判決
說明不另為無罪諭知（即公訴意旨認上訴人單獨販賣毒品之對象
尚包括劉邦賜、陳家和、古文達，上訴人與共犯徐莕惠共同販賣
毒品之對象尚包括魏鳳亭、陳家和）部分，因公訴人認與上訴人
前揭論罪科刑部分有裁判上一罪關係，基於審判不可分原則，應
併予發回，併予敘明。
據上論結，應依刑事訴訟法第三百九十七條、第四百零一條，判
決如主文。
中　　華　　民　　國　九十六　年　　九　　月　 二十 　日
                      最高法院刑事第十二庭
                          審判長法官  王　居　財
                                法官  郭　毓　洲
                                法官  黃　梅　月
                                法官  邱　同　印
                                法官  呂　永　福
      本件正本證明與原本無異
                                      書  記  官
中　　華　　民　　國　九十六　年　　九　　月　二十八　日
                                                Ａ
